臺灣高等法院臺中分院民事判決
111年度上易字第161號
上  訴  人  甲○○  
            乙○○  


被  上訴人  丙○○  
訴訟代理人  陳乃慈律師
            彭英翔律師
上列當事人間請求損害賠償事件，上訴人對於中華民國111年1月
26日臺灣臺中地方法院110年度訴字第1337號第一審判決提起上
訴，本院於111年5月17日言詞辯論終結，判決如下：
    主  文
上訴駁回。
第二審訴訟費用由上訴人負擔。
    事實及理由
壹、程序部分
    上訴人甲○○經合法通知，未於言詞辯論期日到場，核無民事
    訴訟法第386條各款所列情形，爰依被上訴人之聲請，由其
    一造辯論而為判決。
貳、實體部分：
一、被上訴人主張：
  ㈠被上訴人於民國109年12月間僱用上訴人甲○○至家中負責清潔
    、打掃等工作，甲○○明知上訴人乙○○為被上訴人之配偶，竟
    仍發展婚外情，除在電梯內擁吻、摟肩、十指緊扣外，並牽
    手逛街，與交往中情侶無異。乙○○且應允讓甲○○當「老闆娘
    」，購買新車予甲○○使用，甲○○則經常接送乙○○至其租屋處
    約會，至今仍持續交往中。
　㈡乙○○原為○○公司負責人，與被上訴人共組家庭已40餘年，因
    甲○○介入，乙○○不惜與被上訴人及兒女發生爭吵，揚言變賣
    房產、欲與被上訴人離婚、作勢毆打被上訴人等，爰依民法
    第184條第1項、第185條第1項前段、第195條第1項、第3項
    規定，請求上訴人連帶賠償被上訴人非財產上損害之精神慰
    撫金。並聲明：
　　⒈上訴人應連帶給付被上訴人新臺幣（下同）100萬元，及自
      起訴狀繕本送達翌日起至清償日止，按年息5％計算之利息
      。
　　⒉願供擔保，請准宣告假執行。
　㈢原審判命上訴人應連帶給付被上訴人30萬元本息，並駁回被
    上訴人其餘之訴。上訴人就其敗訴部分聲明不服，提起上訴
    (被上訴人就其敗訴部分曾提起附帶上訴，惟嗣已撤回，參
    本院卷第113、191頁)。被上訴人答辯聲明：上訴駁回。
二、上訴人則以：
　㈠乙○○部分：
    ⒈我國憲法對於以婚姻約束配偶雙方忠誠義務，已不再強調
      婚姻之制度性保障，轉為重視婚姻關係中配偶雙方平等、
      自主之「個人」（性）自主決定權，足見配偶彼此間為相
      互獨立自主之個體，不因婚姻關係所負之忠誠義務而有支
      配他方意志或自主決定之特定權利，自不應承認隱含配偶
      為一方客體，受一方獨占、使用之「配偶權」概念。
　  ⒉本件依被上訴人所提證據，僅能證明乙○○與甲○○互動情形
      較為熱絡，以2人為老闆、員工之身份，以及甲○○之年齡
      實與乙○○女兒之年齡相仿而言，縱有部份誇張之行為，亦
      屬乙○○在明知有監視器情況下之玩笑肢體動作。另乙○○係
      因年事已高，方由甲○○陪同前往醫院看診、牽手扶持，並
      非婚外情。
　  ⒊乙○○因兒女未履行每月給付6萬元之附負擔贈與，不得已貸
      款買車以尋訪客戶，並以每小時300元計算之代價，僱用
      甲○○擔任司機，並無不當往來。
　  ⒋被上訴人曾對甲○○提告略誘罪，足以證明乙○○與甲○○並無
      婚外情。被上訴人未思溝通互動，竟將電梯內玩笑舉動訴
      諸法庭，加深感情裂痕。縱認被上訴人請求有理由，損害
      賠償之金額不宜超過5萬元。
　㈡甲○○部分
　　⒈被上訴人所提出上訴人二人於110年2月間在乙○○住處電梯
      內及臺中市○○路上疑似親吻、牽手及肢體碰觸等照片，實
      係乙○○年事已高行動不便，身患疾病，甲○○始出於好意攙
      扶行走，並偕同其就醫，甲○○視乙○○為其雇主及父執長輩
      ，於工作場域亦需接受其指揮監督，為保有工作，不敢違
      逆乙○○。且該日被乙○○在電梯內因手上抱有床單等清洗物
      品，突遭乙○○意欲親吻臉頰，當場雖覺錯愕不知所措並感
      到不舒服，然為保有工作始予忍耐，不敢表示生氣或為其
      他激烈舉動。
　　⒉被上訴人認為甲○○侵害其配偶權後，將甲○○趕出工廠，甲○
      ○頓失收入，乙○○始因工作需要而購買車輛，並僱請甲○○
      擔任司機，二人並未發展婚外情。
　㈢均上訴聲明：
　　⒈原判決不利於上訴人部分廢棄。
　　⒉上開之廢棄部分，被上訴人在第一審之訴及假執行之聲請
      均駁回。
三、本件經依民事訴訟法第463條準用同法第270條之1第1項第3
      款規定，整理並協議簡化爭點如後：
　㈠不爭執事項：
    ⒈乙○○與被上訴人為夫妻，二人結婚40餘年。甲○○知悉乙○○
      為有配偶之人。
    ⒉110年0月0日及同年月0日電梯內監視器錄影光碟及截取照
      片、110年0月0日上訴人2人於路口處牽手照片、於騎樓處
      牽手行走照片( 見原審卷第27～41頁) 均為真正。
    ⒊被上訴人為國小畢業，曾在乙○○先前經營的公司幫忙，其
      餘時間為家管，乙○○雖有給家用，但無收入，名下亦無財
      產；甲○○係科技大學畢業，之前曾在銀行及其先生經營的
      公司工作，嗣從事照服員及居家清潔員，月收入約2 萬元
      ，名下沒有財產；乙○○為國小畢業，先前創立○○公司，現
      已非公司負責人，目前沒有收入，曾購買二棟房屋贈與小
      孩，目前名下尚有二棟房屋，但遭被上訴人假扣押。
  ㈡本件爭點
    ⒈乙○○、甲○○是否有逾越男女正常交往之分際而共同侵害被
      上訴人基於配偶關係之身分法益？
    ⒉被上訴人依侵權行為之規定，請求乙○○、甲○○連帶賠償非
      財產上之損害，有無理由？金額以若干為合理？
四、得心證之理由：
　㈠按因故意或過失，不法侵害他人之權利者，負損害賠償責任
    。故意以背於善良風俗之方法，加損害於他人者，亦同，民
    法第184條第1項定有明文。又數人共同不法侵害他人之權利
    者，連帶負損害賠償責任。同法第185條第1項前段亦有明文
    。又同法第195條第1項、第3項規定「不法侵害他人之身體
    、健康、名譽、自由、信用、隱私、貞操，或不法侵害其他
    人格法益而情節重大者，被害人雖非財產上之損害，亦得請
    求賠償相當之金額。」、「前二項規定，於不法侵害他人基
    於父、母、子、女或配偶關係之身分法益而情節重大者，準
    用之。」。
　㈡乙○○固辯稱在憲法典範變遷脈絡下，不應承認隱含配偶為一
    方客體，受一方獨占、使用之「配偶權」概念等語，惟查：
　　⒈婚姻係以夫妻之共同生活為其目的，配偶應互相協力保持
      其共同生活之圓滿安全及幸福，而夫妻互守誠實，係為確
      保其共同生活之圓滿安全及幸福之必要條件，故應解為配
      偶因婚姻契約而互負誠實之義務，配偶之一方行為不誠實
      ，破壞共同生活之圓滿安全及幸福者，即為違反因婚姻契
      約之義務而侵害他方之權利（最高法院55年度台上字第20
      53號裁判意旨參照）。
　　⒉又婚姻係配偶雙方自主形成之永久結合關係，除使配偶間
      在精神上、感情上與物質上得以互相扶持依存外，並具有
      各種社會功能，乃家庭與社會形成、發展之基礎，自受憲
      法所保障。有配偶之人與第三人間往來之交誼行為及是否
      發生性行為，涉及個人得自主決定是否及與何人如何發生
      互動之行動、表意及性行為自由等自主權，此與個人之人
      格有不可分離之關係，亦為憲法第22條所保障之基本權。
      而通（相）姦行為已損及婚姻關係中原應信守之忠誠義務
      ，並有害對方之感情與對婚姻之期待，但尚未明顯損及公
      益，是司法院釋字第791號解釋，基於比例原則，固於109
      年5月間宣告刑法第239條規定之通（相）姦罪自公布日起
      失其效力，而不再以刑事罪責相繩。然婚姻既係以夫妻之
      共同生活為其目的，配偶應互相協力保持其共同生活之圓
      滿安全及幸福，而互負誠實之義務，已如前述。準此，一
      方苟有不誠實之行為，例如：與第三人有通（相）姦或有
      逾越一般正常交誼之往來行為，致破壞共同生活之圓滿安
      全及幸福者，自屬違反婚姻契約之義務，而侵害他方基於
      配偶關係應受保護之身分法益，與該配偶共同為前述足以
      破壞夫妻共同生活圓滿安全及幸福之行為者，為侵害基於
      配偶關係應受保護之身分法益之共同行為人，亦應連帶負
      民事賠償責任。
　㈢乙○○、甲○○固辯稱二人並無逾越男女正常交往之界限，惟上
    開事實，業據被上訴人提出110年0月0日及同年月0日電梯內
    監視器錄影光碟及截取照片、110年0月0日二人於路口處牽
    手照片、於騎樓處牽手行走照片等為證。而乙○○、甲○○對於
    上開照片、錄影內容之真正亦不爭執，且查：
　　⒈依110年0月0日電梯內錄影畫面可見，乙○○行動自如，甲○○
      左手拿拖鞋，右手拿地墊，先走進電梯後，乙○○亦自行走
      入電梯內，之後甲○○即將右手之地墊換以左手與身體夾住
      ，右手旋即主動伸向乙○○右大腿及右手處碰觸，乙○○旋亦
      主動靠近甲○○，右手刻意碰觸甲○○左手，二人下半身幾乎
      緊靠，有監視器錄影光碟畫面及截取照片在卷可憑(原審
      卷第29頁)。
　　⒉依110年0月0日上午0時0分至0分許間之電梯內錄影畫面可
      見，乙○○行動自如，甲○○二手抱著棉被等物先走進電梯後
      ，乙○○亦自行走入電梯內，之後乙○○即先以左手從甲○○背
      部右側伸至左肩處摟住甲○○肩、背部，旋即將臉靠向甲○○
      臉部，甲○○亦即將臉部靠向往其湊近之乙○○臉部，二人即
      嘴對嘴親吻一下，之後乙○○即將身體縮回，手指上方及監
      視器位置，惟仍摟住甲○○背部。於要出電梯前，乙○○雖一
      度將摟住甲○○之手放下，惟旋又先撫摸甲○○背部及再度摟
      住甲○○背部，之後二人即一起出電梯，過程中未見甲○○有
      何錯愕或不知所措情事，有監視器錄影光碟畫面及截取照
      片在卷可憑(原審卷第29～30頁)。
　　⒊依110年0月0日上午0時0分至0分許間之電梯內錄影畫面可
      見，乙○○行動自如先走進電梯後，甲○○隨即臉部帶著笑容
      ，並一邊講話的走進電梯內，過程中甲○○且接續主動以右
      手及左手自後碰觸乙○○背部，乙○○轉身後二人即自然牽手
      ，甲○○仍邊笑邊對乙○○說話，過程中二人舉止親暱，且乙
      ○○臉部靠近甲○○臉部說話時，甲○○亦主動將臉部湊近乙○○
      臉部，二人牽著手走出電梯後，二人在監視器下僅能看到
      部分身體，先面對面一起抬起牽著的手，隨即在腰際處分
      開，乙○○之右手抱著甲○○的腰部，甲○○的左手亦抱著乙○○
      的右上臂，旋乙○○的身體略向前傾，接著甲○○的左手向上
      抬往乙○○的頭部處，有監視器錄影畫面及截取照片在卷可
      憑(原審卷第31～33頁)，足見二人在走出電梯後，顯在自
      認監視器拍不到之處，仍有親密之肢體互動至明。
　　⒋綜觀乙○○、甲○○二人前揭互動情形，顯係有意互為親密舉
      止，乙○○辯稱二人係玩笑之舉，甲○○辯稱係突遭乙○○騷擾
      云云，均委無足採。　
　　⒌另乙○○本可自行行走，並無須他人扶持，有上開錄影畫面
      可憑，而二人於110年0月0日確有在路口牽手及在騎樓處
      牽手併肩行走，亦有被上訴人提出之照片二張在卷可稽(
      原審卷第39～41頁)，依照片可見二人係以V字型方式牽手
      ，且併肩面朝前方行走，與一般扶持他人行走以防他人跌
      倒之攙扶方式有別，故二人均辯稱甲○○係好意攙扶乙○○行
      走，亦無足採。則被上訴人主張乙○○、甲○○二人上開在公
      共場所牽手行為，實已逾越男女普通朋友一般社交往來之
      不正常交往關係，亦屬有據。
　㈣甲○○明知乙○○與被上訴人仍有婚姻關係，而其二人前揭行為
    舉止，明顯非一般普通朋友社交往來所應有，非一般婚姻配
    偶所能容忍，是其二人之行為顯足以破壞被上訴人與乙○○締
    結婚姻關係所應協力保持之信任、共同生活圓滿及安全幸福
    ，自屬共同侵害被上訴人基於配偶關係之身分法益，並足令
    被上訴人精神上受有相當痛苦而情節重大，被上訴人本於共
    同侵權行為規定請求乙○○、甲○○連帶負非財產上之損害賠償
    責任，核屬有據。
　㈤至被上訴人另主張乙○○於110年0月中旬允諾讓甲○○當「老闆
    娘」，且於110年0月間，將新購之車輛交給甲○○使用，甲○○
    並經常接送乙○○至其租屋處約會，至今仍持續交往中等語，
    雖提出譯文、錄音及照片為證(見原審卷第17～19頁、第27頁
    、第241～259頁)，惟依被上訴人所提出之譯文，並無乙○○表
    示要讓甲○○當「老闆娘」之言詞。且
　　被上訴人所提出之照片均非甲○○租屋處附近之照片，則依被
    上訴人所提出之照片，至多僅能證明甲○○有駕駛乙○○所購買
    之汽車搭載乙○○之情事，此與乙○○陳稱，係以每小時300元
    之代價僱請甲○○擔任司機為其開車四處尋訪客戶一情，並無
    矛盾，尚不足以證明二人有被上訴人此部分主張之不當交往
    情事，自難為有利於被上訴人之認定，附此敘明。
　㈥按法院對於精神慰撫金之量定，應斟酌雙方之身分地位、資
    力與加害之程度及其他各種情形核定相當之數額。其金額是
    否相當，自應依實際加害情形與被害人所受之痛苦及雙方之
    身分、地位、經濟狀況等關係決定之（最高法院76年度台上
    字第1908號、85年度台上字第460號判決意旨參照）。經衡
    酌兩造稅務電子閘門財產所得調件明細表所示之財產及收入
    狀況；及被上訴人自述學歷為國小畢業，之前曾在乙○○經營
    的公司幫忙，其餘時間為家管，乙○○雖有給家用，但其無收
    入，名下亦無財產(見原審卷第325頁)；甲○○自陳係科技大
    學畢業，之前曾在銀行及其先生經營的公司工作，嗣從事照
    服員及居家清潔員，月收入約2萬元，名下沒有財產(見原審
    卷第350頁)；乙○○自陳為國小畢業，前創立○○公司，現已非
    公司負責人，現在沒有收入，之前有買二棟房屋送小孩，目
    前名下尚有二棟房屋，但遭被上訴人假扣押(見原審卷第172
    頁)等情，並審酌被上訴人與乙○○已結婚40餘年，甲○○、乙○
    ○均為成年人，應具成熟思慮及判斷是非對錯之能力，卻仍
    為上開侵害被上訴人基於配偶關係之身分法益之行為，破壞
    被上訴人婚姻生活之圓滿，對被上訴人造成之精神上痛苦難
    謂輕微等一切情狀，認本件被上訴人請求賠償非財產上損害
    之慰撫金100萬元過高，應以30萬元為適當。
　㈦按給付無確定期限者，債務人於債權人得請求給付時，經其
    催告而未為給付，自受催告時起，負遲延責任。其經債權人
    起訴而送達訴狀，或依督促程序送達支付命令，或為其他相
    類之行為者，與催告有同一之效力；遲延之債務，以支付金
    錢為標的者，債權人得請求依法定利率計算之遲延利息；應
    付利息之債務，其利率未經約定，亦無法律可據者，週年利
    率為5％，民法第229條第2項、第233條第1項前段及第203條
    定有明文。本件被上訴人之侵權行為損害賠償債權，為無確
    定給付期限之債權，自應以被上訴人催告請求上訴人負損害
    賠償責任之翌日，起算遲延利息。查本件起訴狀於110年0月
    0日送達乙○○，於同年0月0日送達甲○○，有送達證書附卷可
    稽（見原審卷第67頁、第127頁）。揆諸前揭說明，被上訴
    人自得請求乙○○給付自110年0月0日起，請求甲○○給付自110
    年0月0日起，均至清償日止，按年息5%計算之利息。
五、綜上所述，被上訴人依據侵權行為法律關係，請求上訴人二
    人連帶賠償30萬元，及前述之法定遲延利息，為有理由，應
    予准許；逾此部分之請求，為無理由，應予駁回。從而原審
    就上開應准許部分，為上訴人敗訴之判決，並無不合。上訴
    論旨指摘原判決不當，求予廢棄改判，為無理由，應駁回上
    訴。
六、本件事證已臻明確，兩造其餘之攻擊或防禦方法及所用之證
    據，經本院斟酌後，認為均不足以影響本判決之結果，爰不
    逐一論列，附此敘明。
七、據上論結，本件上訴為無理由，爰判決如主文。
中　　華　　民　　國　　111 　年　　5 　　月　　31　　日
 　　           民事第七庭    審判長法　官 王　銘
　　　　　　　　　　　　　　        法  官 唐敏寶
　　　　　　　　　　　　　　　      法　官 高英賓
正本係照原本作成。
不得上訴。
                                    書記官 吳伊婷

中　　華　　民　　國　　111 　年　　5 　　月　　31　　日